【裁判字號】    98,易,529
【裁判日期】    990709
【裁判案由】    重利
【裁判全文】
臺灣屏東地方法院刑事判決               98年度易字第529號
公  訴  人  臺灣屏東地方法院檢察署檢察官
被      告  丙○○
選任辯護人  葉武侯  律師
上列被告因重利案件，經檢察官提起公訴（96年度偵字第5252號
），本院判決如下：
    主  文
丙○○犯重利罪，處有期徒刑貳月，如易科罰金，以新臺幣壹仟
元折算壹日；減為有期徒刑壹月，如易科罰金，以新臺幣壹仟元
折算壹日。
其餘被訴重利部分均無罪。
    事  實
一、丙○○為警務人員，卻仍基於重利之犯意，乘丁○○急需用
    錢之際，於民國95年6 月間某日，名義上貸予丁○○50萬元
    ，雙方並約定丁○○每1 萬元每月應支付500 元利息，及分
    十期償還本息，惟丙○○於借貸時預扣25,000元利息，實際
    上僅交付47萬5000元金額，丁○○則開立清償本息之支票，
    發票人均為全興開發有限公司（下稱全興公司，公司負責人
    為廖國泰），付款人均為陽信銀行中正分行，總計張數10張
    之支票予丙○○（詳如附表），經以丙○○上述實際交付金
    額與丁○○還款本息之金額計算，月息為5.26％，換算週年
    利率為63.12 ％，丙○○因而取得與原本顯不相當之重利。
二、案經屏東縣政府警察局屏東分局報告臺灣屏東地方法院檢察
    署檢察官偵查起訴。
    理  由
壹、證據能力部分
一、按被告以外之人於檢察事務官、司法警察官或司法警察調查
    中所為之陳述，與審判中不符時，其先前之陳述具有較可信
    之特別情況，且為證明犯罪事實存否所必要者，得為證據，
    刑事訴訟法第159 條之2 定有明文。經查，就證人丁○○警
    詢之陳述，被告之辯護人以該等陳述係審判外之陳述而否認
    其證據能力，而證人丁○○經本院屢次傳喚、拘提均未到案
    ，雖本院勘驗其警詢之供述確如警詢筆錄所載，惟如下述證
    人丁○○警詢之供述及偵查之證述前後嚴重矛盾，縱警詢時
    警方製作筆錄時並無對證人丁○○為強暴、脅迫等不法情事
    ，但尚無其他外部情事可認證人丁○○警詢陳述有較可信之
    特別情況，參諸上開刑事訴訟法第159 條之2 規定，自無證
    據能力。
二、又按被告以外之人於審判外之陳述，雖不符刑事訴訟法第
    159 條之1 至第159 條之4 等4 條之規定，然若當事人於審
    判程序中同意作為證據，法院審酌該言詞陳述或書面陳述作
    成時之情況，認為適當者，亦得為證據；又當事人、代理人
    或辯護人於法院調查證據時，知有刑事訴訟法第159 條第1
    項不得為證據之情形，而未於言詞辯論終結前聲明異議者，
    視為有前項之同意，同法第159 條之5 定有明文。此立法意
    旨在於傳聞證據未經當事人之反對詰問予以核實，原則上先
    予排除。惟若當事人已放棄反對詰問權，於審判程序中表明
    同意該等傳聞證據可作為證據；或於言詞辯論終結前未聲明
    異議，基於尊重當事人對傳聞證據之處分權，及證據資料愈
    豐富，愈有助於真實發見之理念，且強化言詞辯論主義，使
    訴訟程序得以順暢進行，上開傳聞證據亦均具有證據能力。
    本案除了上述證人丁○○警詢之陳述外，公訴人、辯護人及
    被告對於本院以下引用之其他證據資料，其中屬於傳聞證據
    部分均未爭執其證據能力，本院審酌該等證據作成時之情況
    ，認為並無不適當者，依上開說明，均認應有證據能力。
貳、實體（有罪）部分
一、訊據被告否認犯罪，辯稱：丁○○所述借款金額等不實，丁○○跟地下錢莊借過錢，要伊幫他忙，第2 次借款5 分利是
    廖自己願意給的，該次本金廖都沒還，支票跳票到現在錢都
    沒給，票面是寫5 分，實際上只有3 分，伊不是靠借款生活
    云云。經查：
（一）就被告有於95年6 月某日，（第2 次）貸予丁○○50萬元
      ，雙方並約定丁○○每1 萬元每月應支付500 元利息，及
      分十期償還本息，被告並於借貸時預扣25,000元利息，僅
      交付47萬5000元之金額，丁○○則開立清償本息之10張支
      票交付予被告，每月償還本金5 萬元及以上述方式計算之
      利息，其明細詳如附表所示等，業經被告明白加以承認，
      被告並於警詢時提出丁○○所簽發，發票人為丁○○之本
      票2 張，及發票人為全興全興之支票7 張等為證，及於本
      院準備程序及審理時提出丁○○借款時所交付作為還款用
      之10張支票明細與說明，被告稱丁○○分10月每月清償本
      金5 萬元及尚未清償之本金以每1 萬元每月500 元計算之
      利息，上述明細說明等，符合一般借貸清償之常情，並有
      支票影本為證，應可採信。至於丁○○於警詢中雖曾表示
      其向被告第2 次借款日期為95年7 月30日，實拿金額為43
      萬餘元，詳細金額已忘記，每月3 分利，但於偵查中具結
      後卻證稱第2 次借款日期為第1 次借貸後7 、8 個月，金
      額為45萬元，算3 分利，警詢與偵查就借貸金額所言不一
      樣應以偵查中講的比較正確云云，丁○○所述前後嚴重矛
      盾，其警詢時離第2 次借款時間較近，而其偵查時具結之
      時間離第2 次借款時間則已間隔2 、3 年，尚不能逕以丁○○偵查中曾經具結若未具實陳述將受偽證刑責即認其於
      偵查中所述第2 次借款經過為實情（丁○○警詢之供述雖
      無證據能力，惟仍可作為審酌證人偵查中證述是否可信之
      彈劾證據）。且於偵查中就被告所提警詢7 支支票，丁○○均稱確係其所開立，但該7 張支票金額明細與丁○○所
      述借款金額不相符合，卻與被告所述相符，而丁○○經本
      院屢次傳喚、拘提均未到案，雖本院勘驗其偵查之證述確
      如偵查筆錄所載，惟上開說詞並無任何佐證，且與丁○○
      自己承認開立而由被告提出之支票明細不符，則丁○○警
      詢之供述無證據能力，偵查所述則無從認係真實，均不足
      採。另被告之選任辯護人所述附表編號3 、4 支票，被告
      提示後有兌現云云，雖本院向陽信銀行中正分行函詢，該
      行以99年5 月12日陽信中正字第990020號函表示該2 張支
      票無交換紀錄等語（亦即並未提示），但丁○○及被告均
      稱丁○○就第2 筆借款均未清償，故應係被告及其選任辯
      護人就該2 張支票有所誤解，不足以此認定被告上述自白
      不足採信，並予述明。
（二）次查被告就丁○○第2 次借款總金額及每萬元每月利息為
      500 元等，於本院準備程序及審理時，如上所述業已明白
      承認，被告之選任辯護人亦不加爭執。被告及選任辯護人
      雖稱針對第2 次借款向丁○○收取之利息為月息5 分云云
      ，然查自貸與金額中預扣利息，該預扣部分既未實際交付
      借用人，自不能認為係貸與本金額之一部（最高法院29年
      上字第1306號民事判例參照）。故利息先扣之消費借貸，
      其據以計算利息之本金額應以利息預扣後實際交付借用人
      之金額為準（同院77年度台上字第164 號民事判決、87年
      度台上字第1682號民事判決參照）。而經偵查檢察官詢問
      後，中央銀行於98年2 月23日以台央業字第0980010976號
      函明確表示有關利率之算法，則於本案中被告第2 次借款
      予丁○○之月息，應以：
      475000=72500÷(1+i)+70000 ÷(1+i)^2+……+50000÷
       (1+i)^10 ；i 即被告借款之月利率
      方式計算，經計算ｉ值（月利）為5.26％，被告之選任辯
      護人就第2 次借款利息應為月利5.26分亦不加爭執，此應
      無爭議，則被告第2 次借款予丁○○之本金實應為47萬5
      千元，利息之利率則為月息5.26分，週年利率則為63.12
      ％，被告稱其所收取之月利為5 分尚不足採信。被告借款
      利息之利率高達週年利率63.12 ％，此等高額利率，不僅
      與民法第203 條所定之週年利率5 ％之法定利率，及同法
      第205 條所定之最高利率週年利率20％之限制，相距甚大
      ，且遠逾一般民間借貸利率月息2 分或3 分（即月息2 、
      3%，此除為一般有民間資金往來經驗者所熟知，為公眾週
      知之事實，本毋庸舉證外，並有本院函詢後行政院經濟建
      設委員會98年7 月30日研字第0980003628號函可為佐證，
      最高法院84年度台上字第5061號判決亦可參照）之計算標
      準甚多，而依目前社會經濟情況，現今為低利率時代，金
      融機構除少數貸款（如信用卡、現金卡等無擔保之短期、
      小額授信）利率高於10% 外，多數貸款利率均在10% 以下
      ，及一般民間貸款多為二、三分利等公眾週知之現今經濟
      狀況及金融市場動態等情狀相較，被告所收取之利息，顯
      較一般債務之利息有特殊之超額，被告確係取得與原本顯
      不相當之重利。且除丁○○證稱曾於短時間向被告借款2
      次，顯見其確有急需用錢情形外，被告亦自承丁○○第1
      、2 次借錢均是要還給地下錢莊，及稱第1 次借錢伊本來
      是向丁○○收3 分利（實際上不只3 分，惟尚不構成重利
      詳如下述），但有些沒有給伊，伊覺得他信用不好，所以
      第2 次是5 分利等語（實際上是5.26分），則丁○○顯有
      需款孔急而被告主動向其要5.26分利息之情，且丁○○若
      非需錢孔急，如上所述一般民間借貸之利息，月息亦僅為
      2 、3 分，是被告自有乘借款人丁○○急迫而貸與金錢之
      情，洵堪加以認定。
（三）被告雖辯稱丁○○後來跳票錢都沒給伊云云，惟查縱丁○○雖實際上尚未曾給付任何現金，但丁○○既已開立支票
      以供清償本息而由被告收受，該等支票並得移轉及單獨行
      使票據權利之用，是被告與丁○○間之利息給付，已不僅
      口頭約定，僅到期後丁○○並未實際履行，被告重利犯行
      仍已成立。另被告稱票面是寫5 分，實際上只有3 分云云
      ，與其所提丁○○所開立支票情形不符，不足採信。又重
      利犯罪成立與否，亦與被告是否以此為生無關（此係常業
      重利尚未廢除前常業之要件），被告以此認定自己第2 次
      借款予丁○○部分不構成重利云云，亦有誤會。
二、核被告所為，係犯刑法第344 條之重利罪。被告於第2 次借
    款予丁○○時雖以收取多張支票方式收取多期利息，然時地
    密切接近，侵害同一法益，該等收取利息行為之獨立性極為
    薄弱，依一般社會健全觀念，在時間差距上，難以強行分開
    ，在刑法評價上，以視為數個舉動之接續施行，屬接續犯，
    僅成立一個重利罪。又被告開始實施重利之行為時間，雖發
    生於95年6 月間某日即刑法部分條文於95年7 月1 日修正施
    行前，惟被告最後1 次收取利息之時間，依附表最後1 張支
    票之發票日為96年3 月29日，足認其反覆密集實施重利之最
    後行為時，已係刑法修正後（被告雖係1 次收取丁○○10張
    支票，惟除上述本院認被告收取利息係數個接續之重利犯行
    外，被告於各支票之發票日尚未屆至時尚無從行使票據權利
    ，應認其於各支票發票日屆至時始有收取利息之行為，僅丁○○實際上並未履行），本院自毋庸就被告重利犯行為刑法
    修正條文之新舊法比較。另按刑法第344 條之重利罪屬結果
    犯，該罪之成立以行為人取得與原本顯不相當之重利結果為
    前提。而「取得」與原本顯不相當之重利，係指行為人已由
    借貸人一方獲得該顯不相當之重利者而言，至取得利息之時
    期究於借貸時同時扣取或按日按月交付、已取得利息之多寡
    及次數，皆非所問。查被告貸予借款人丁○○金錢，且已收
    取其作清償本金及利息之用之支票，已如前述，則被告即已
    取得與原本顯不相當之重利，而為刑法第344 條重利罪之既
    遂犯，至於借款之原本是否已回收，則與本罪之既遂無涉，
    故被告借款給丁○○之本金縱使尚未收回，亦仍屬重利罪既
    遂，附此敘明。爰審酌被告職業為警察，有警局之函文可稽
    ，其本應打擊犯罪、保護人民，然卻利用借款人丁○○急需
    用款之情，貸以金錢而收取與原本顯不相當之重利，危害經
    濟秩序，有辱警風，殊無可取，及被告雖以上開理由多所答
    辯，惟被告就其借貸予丁○○之金額、預扣利息及收取多少
    利率之利息等均已坦承、實際上尚未取得丁○○以現金方式
    給付之上開重利，並兼衡其經濟狀況及智識程度等一切情狀
    ，量處如主文所示之刑，並定其易科罰金之折算標準如主文
    所示。另中華民國96年罪犯減刑條例已於96年7 月16日施行
    ，本件被告犯罪時間為中華民國96年4 月24日以前，合於減
    刑條件，自應依法予以減刑，並仍諭知易科罰金之標準如主
    文所示。
、無罪及不另為無罪諭知部分
一、公訴意旨另以：被告丙○○基於重利之犯意，先後於下列時
    間、地點乘乙○○、丁○○、甲○○等人急迫之際，貸予金
    錢，而取得與原本顯不相當之重利：(一)於95年12月間，貸予
    甲○○100 萬元，實拿97萬元；再按月收取取3 萬元利息，
    分十期償還本息，計收年息百分之37.08 之高利。(二)自93年
    間起，接續至96年2 月間止，貸予乙○○5 萬元或10萬元或
    100 萬元不等，再按月收取百分之3 利息，分十期償還本息
    ，計收年息百分之36之高利。(三)於95年5 月10日貸予丁○○
    10萬元，先收取百分之6 月息，再分十期償還本息，迨第四
    期起，再收取百分之3 月息，計收年息百分之36至72之高利
    ，因認被告涉嫌重利犯罪云云。
二、按犯罪事實應依證據認定之，無證據不得認定犯罪事實；又
    不能證明被告犯罪者，應諭知無罪之判決；刑事訴訟法第15
    4 條第2 項、第301 條第1 項分別定有明文。另按認定犯罪
    事實應憑積極證據，倘積極證據不足以為不利於被告事實之
    認定時，即應為有利被告之認定，更不必有何有利之證據，
    最高法院30年上字第816 號著有判例，所謂「積極證據足以
    為不利被告事實之認定」，依據同院76年臺上字第4986號判
    例意旨，係指據為訴訟上證明之全盤證據資料，在客觀上已
    達於通常一般之人均不致於有所懷疑，而得確信被告確曾犯
    罪之程度；若未達到此一程度，而有合理懷疑之存在時，即
    無從為被告有罪之確信。
三、本案公訴人認被告涉犯前揭罪責，無非係以證人甲○○、乙○○、丁○○等人警詢、偵查之供述、證述、95年7 月間利
    率表、中央銀行業務局98年2 月3 日台央業字第0980010976
    號函等為其論據。訊據被告否認犯罪，辯稱：伊雖然借甲○○、乙○○及丁○○第一次錢20萬元時收3 分利，但該等金
    錢是因伊與甲○○等人是朋友關係而借款幫助其等週轉解決
    困難，利率與一般民間借款利率相似，並非趁其等輕率或無
    經驗而借款，而借丁○○第1 次之借款金額應為20萬元，也
    是收3 分利，但亦非乘丁○○之急迫輕率或無經驗而借款等
    語。經查：
（一）經查就被告有於起訴書所載時間借款予乙○○，其金額及
      利息收取方式均如起訴書犯罪事實欄所載，除有證人乙○○之供述及證述外，被告就此亦不爭執，自足信為真實。
      另就被告有於95年12月間，貸予甲○○100 萬元，實拿97
      萬元，再按月收取取3 萬元利息，分十期償還本息，除有
      證人甲○○之供述及證述外，被告就此亦不爭執，被告雖
      稱其所收取之利息為月利3 分，惟被告既有預扣本金，則
      其貸與之本金已非原100 萬元，而係第1 次交付之97萬元
      ，依上述中央銀行所揭利息計算之方式計算，被告所收之
      利息實應為月息3.09％，亦即週年利率應為37.08 ％，此
      等事實應可認定。
（二）次查被告雖有向乙○○、甲○○收取月息3 分及3.09分利
      息之情事，惟如上所述民間借貸月息本即有收取3 分利情
      形，而月息3.09分與月息3 分相差甚微，實難以月息3 分
      非重利，而月息3.09分即稱為重利，是被告雖有向乙○○
      、甲○○收取月息3 分及3.09分利息之情，但尚不符合刑
      法重利罪所稱與原本顯不相當之重利，自無從遽行認定被
      告借款予乙○○、甲○○時有重利之犯行。
（三）再查起訴書所載被告借款予廖國輝計有2 次，針對第1 次
      之借款，起訴書雖稱被告第1 次借款予丁○○10萬元，先
      收取百分之6 月息，再分十期償還本息，迨第四期起，再
      收取百分之3 月息，計收年息百分之36至72之高利云云。
      惟查起訴書認被告此部分犯行，僅有證人丁○○於偵查中
      之證述作為證據，但丁○○於本案中實係處於被害人地位
      ，而「被害人與一般證人不同，其與被告處於絕對相反之
      立場，其陳述之目的，在使被告受刑事訴追處罰，內容未
      必完全真實，證明力自較一般證人之陳述薄弱。故被害人
      縱立於證人地位而為指證及陳述，且其指證、陳述無瑕疵
      可指，仍不得作為有罪判決之唯一依據，應調查其他證據
      以察其是否與事實相符，亦即仍須有補強證據以擔保其指
      證、陳述之真實性，始得採為斷罪之依據。」有最高法院
      96年度台上字第2161號判決可資參照，故在被告否認犯罪
      情形下，僅憑證人丁○○偵查之證述，在無其他佐證情形
      下，實無從認定被告該次涉有重利犯行；更且證人丁○○
      此部分證述與其於警詢所述向被告第1 次借款之本金及利
      息明顯不符，而如上所述丁○○警詢時離第1 次借款時間
      較近，但其偵查時具結之時間離第1 次借款時間則已間隔
      2 、3 年，本院認亦不能逕以丁○○偵查中曾具結即認其
      於偵查中所述即係第1 次借款實情。而被告雖表示其第1
      次借款予丁○○之金額為20萬元3 分利，但僅以被告此一
      供述尚不足認被告第1 次借貸予丁○○部分有重利犯行，
      故起訴書稱被告第1 次借款予丁○○部分涉有重利犯行云
      云，尚屬不能證明。
四、綜上所述，就起訴書所稱被告借款予乙○○、甲○○涉有重
    利部分，既無從為被告有罪之認定，本院自應為無罪之諭知
    。而就起訴書所稱被告第1 次借款予丁○○部分，尚屬不能
    證明，惟公訴人認此部分與前揭被告第2 次借款予丁○○應
    予論罪科刑部分，係實質上一罪，本院自不另為無罪之諭知
    ，並予述明。
據上論斷，應依刑事訴訟法第299 條第1 項前段、第301 條第1
項，刑法第344 條、第41條第1 項前段，中華民國96年罪犯減刑
條例第2 條第1項第3 款、第7 條，判決如主文。
本案經檢察官劉昀到庭執行職務。
中    華    民    國    99    年    7     月    9     日
                  刑事第一庭  法  官  黃紀錄
如不服本判決應於收受判決後10日內向本院提出上訴書狀，並
應敘述具體理由；其未敘述上訴理由者，應於上訴期間屆滿後
20日內向本院補提理由書（均須按他造當事人之人數附繕本）
「切勿逕送上級法院」。
中    華    民    國    99    年    7     月    9     日
                              書記官  戴仲敏
附表
┌─┬────┬────┬────┬───────┬─────────┐
│編│支票號碼│發票日期│票面金額│被告所稱償還本│被告實際借予之本金│
│號│        │        │        │金及利息      │及取得利息之利率  │
├─┼────┼────┼────┼───────┼─────────┤
│1 │0000000 │95年6 月│72500元 │本金：5 萬元  │本金應為475000元，│
│  │        │29日    │        │利息：22500 元│收取之利息經計算月│
├─┼────┼────┼────┼───────┤息為5.26％，換算週│
│2 │0000000 │95年7 月│70000元 │本金：5 萬元  │年利率為63.12％   │
│  │        │29日    │        │利息：20000 元│                  │
├─┼────┼────┼────┼───────┤                  │
│3 │0000000 │95年8 月│67500元 │本金：5 萬元  │                  │
│  │        │29日    │        │利息：17500 元│                  │
├─┼────┼────┼────┼───────┤                  │
│4 │0000000 │95年9 月│65000元 │本金：5 萬元  │                  │
│  │        │29日    │        │利息：15000 元│                  │
├─┼────┼────┼────┼───────┤                  │
│5 │0000000 │95年10月│62500元 │本金：5 萬元  │                  │
│  │        │29日    │        │利息：12500 元│                  │
├─┼────┼────┼────┼───────┤                  │
│6 │0000000 │95年11月│60000元 │本金：5 萬元  │                  │
│  │        │29日    │        │利息：10000 元│                  │
├─┼────┼────┼────┼───────┤                  │
│7 │0000000 │95年12月│57500元 │本金：5 萬元  │                  │
│  │        │29日    │        │利息：7500 元 │                  │
├─┼────┼────┼────┼───────┤                  │
│8 │0000000 │96年1 月│55000元 │本金：5 萬元  │                  │
│  │        │29日    │        │利息：5000 元 │                  │
├─┼────┼────┼────┼───────┤                  │
│9 │0000000 │96年2 月│52500元 │本金：5 萬元  │                  │
│  │        │29日    │        │利息：2500 元 │                  │
├─┼────┼────┼────┼───────┤                  │
│10│0000000 │96年3 月│50000元 │本金：5 萬元  │                  │
│  │        │29日    │        │利息：0 元    │                  │
└─┴────┴────┴────┴───────┴─────────┘

司法院資訊處製作；財團法人民間司法改革基金會備份。
